【裁判字號】    89,家訴,124
【裁判日期】    901030
【裁判案由】    確認繼承權存在
【裁判全文】
台灣台北地方法院民事判決  八十九年度家訴字第一二四號
    原      告  辛○○○○○
    被      告  甲○
                己○○
                丙○○
                丁○○
                庚○○
                戊○○
                乙○○
                壬○○
                寅○○
                癸○○
                子○○
                丑○○
右當事人間請求確認繼承權存在事件，本院判決如左：
    主      文
原告之訴駁回。
訴訟費用由原告負擔。
    事      實
甲、原告方面：
  一、聲明：確認原告就被繼承人高其祥之遺產繼承權存在。
  二、陳述：
    (一)、高其祥於民國四十五年八月十九日亡故，其妻高廖幼亦亡故，其子女有繼承
        權者長子高以文於民國八十一年二月十四日亡故，其繼承人為妻即被告甲○
        、子女即被告己○○、丙○○、丁○○、庚○○、戊○○，三子高東岩於民
        國三十九年十月廿一日亡故，其繼承人為子女即被告乙○○、鄭張碧惠（係
        高東岩亡故後被收養，亦亡故）之繼承人為被告壬○○、寅○○、癸○○、
        子○○、鄭美棋、丑○○，其繼承人如繼承系統表及戶籍謄本，高其祥遺產
        為坐落台北市○○區○○段四小段八五六、八五七、八五八、八五九、八六
        ０、八六一、八六六、八六七地號土地（下稱系爭土地），現已由台北市政
        府徵收，其補償費為新台幣（下同）三百二十萬一千六百六十元，如依繼承
        人之應繼分計算，原告可分得八十五萬三千七百七十六元，此為原告之訴訟
        利益，合先敘明。
    (二)、高其祥之四女高圓即原告，依日據時期戶籍謄本記載，高圓遷入訴外人林滿
        戶內，何時遷入，因戶政機關不給此份全戶戶籍謄本，故無法了解，高圓於
        昭和十四年即民國二十八年十月十日隨同呂月鳳遷往高雄州旗山郡旗山街溪
        州四０二番戶呂明傳戶內（呂月鳳即呂明傳之妻），但呂明傳之戶內並高圓
        遷入之記載，呂月鳳於台灣光復後嫁給張極民改為張林月鳳，高圓成為張極
        民、張林月鳳養女，卻改名為張林圓，又此項改名張極民在台東市戶政事務
        所所作光復後第一次戶籍申報將原告申報為父母不詳，出生年月日亦由原來
        之昭和八年（民國廿二年）三月廿一日改為民國廿二年二月十五日，故光復
        後原告之戶籍謄本遂登載父母不詳，養父為張極民，養母為張林月鳳。民國
        四十年三月七日原告並曾回到生父高其祥戶內，此間因張林月鳳亡故，原告
      未受張極民善待，而四處遷徒，原告成長過程非常坎坷。
    (三)、按收養子女應以書面為之，但自幼撫養為子女者，不在此限，民法第一千零
        七十九條定有明文。次按養子女從收養之姓，民法第一千零七十八條亦著有
        明文。原告於日據時期戶籍寄留在林滿戶內，與呂月鳳即林月鳳並無養母女
        關係，隨後遷到當時之高雄州旗山郡旗山街溪州四０二番地之呂明傳戶內，
        事實上未入戶籍，原告與呂明傳、呂月鳳亦無養父母女關係，故在日據時期
        仍名為高圓，未從「呂」姓或「林」姓，光復後原告已十四歲，突由高圓（
        父高其祥、母高廖幼）被改變為張林圓（父母不詳、養父張極民、養母林月
        鳳），此項改變僅由張極民之申報（事後補報），未見提出書面之收養契約
        。查「收養子女應以書面為之，但自幼撫養為子女者不在此限，民法第一千
        零七十九條定有明文，至此項但書所謂自幼，係指未滿七歲者而言。」最高
        法院四十五年台上字第八０二號判決要旨參照，又「日據時期，關於台灣省
        人民親屬繼承事件，不適用日本民法之規定，而應適用當時之習慣，有日本
        政府大正十一年第四百零七號令第五條之規定可稽，從而在日據時期嫡母自
        幼撫養庶子，其關係如何，即應依當時習慣認定之，至台灣省光復後，關於
        收養關係之發生，民法第一千零七十九條僅有收養子女，應以書面為之，但
        自幼撫養為子女者，不在此限之積極規定，原無被收養者必須與其生母脫離
        關係之消極限制。」最高法院五十六年台上字第三四二二號判決要旨參見，
        當時原告既已超過七歲，不適用但書之規定，故該收養無效。
    (四)、原告與張極民、張林月鳳之收養關係，既然自始無效，原告之父為高其祥，
        對高其祥之遺產有繼承權，原告曾認為有關戶籍上之錯誤，可逕向戶政機關
        申請更正，但原告戶籍所在地台北市中正戶政事務所明白告知應由法院裁判
        ，原告不得不提起本訴，請判如訴之聲明所示。
    (五)、依鈞院調來之戶籍謄本，顯示呂月鳳於昭和十七年九月十日由林滿戶籍遷至
        呂明傳戶籍內，又由高雄縣旗山戶政事務所九十年五月七日函覆鈞院略為：
        「經查本所並無呂君光復後戶籍資料」，其情形可能呂明傳與呂月鳳即林月
        鳳離婚後遷離該址，而在他地申報戶籍，林月鳳於光復後之三十六年四月遷
        移至台東市大同里廿四鄰十二戶與張極民結婚。
    (六)、被告甲○於鈞院陳述：「一張林圓是我小姑，張林圓從很小就送給別人，小
        時候我們都叫原告為高阿圓。二我不知道原告是否有繼承權。」，被告戊○○於鈞院陳述：「我父母親生四個女兒，因為生活苦所以四個女兒都送給他
        人作養女，高圓大約在十一、二歲的時候有回來一次，後來高圓結婚時的身
        分就寫父母不詳（但我不知原因為何父母不詳，高圓當時自己就應該自己去
        查證原因為何不詳），高圓是我妹妹沒有錯，高圓結婚沒有通知也沒有回來
        ，我父母親過世的時候也沒有回來。我父母親有告訴我說養母姓林（我不知
        是否有養父），後來養母再嫁的人好像姓張，我的其他給他人作養女的姊妹
        都沒有回來繼承。」（見九十年三月二十九日言詞辯論筆錄）。由被告甲○
        、戊○○之陳述，明確證明原告辛○○○○○無誤。
  三、證據：提出繼承系統表、戶籍謄本影本及申請書影本等件為證。
乙、被告方面：
壹、被告甲○部分：被告甲○未於最後言詞辯論期日到庭，惟據其以前到庭所為之聲
    明、陳述，略以：
  一、聲明：駁回原告之訴。
  二、陳述：原告張林圓是我小姑，張林圓從很小就送給別人，小時候我們都叫原告
      為高阿圓。被告不知道原告是否有繼承權。
貳、被告戊○○、丙○○、乙○○部分：被告戊○○、丙○○、乙○○均未於最後言
    詞辯論期日到庭，惟據其以前到庭或提出之答辯狀所為之聲明、陳述，略以：
  一、聲明：駁回原告之訴。
  二、陳述：
    (一)、高其祥生四個女兒，因為生活苦，所以四個女兒都送給他人作養女，原告張
        林圓確實是被告之姑姑，依日據時期戶籍謄本記載原告原名為高圓，高圓大
        約在十一、二歲的時候有回來一次，後來高圓結婚時的身分就寫父母不詳（
        但我不知原因為何父母不詳，高圓當時自己就應該自己去查證原因為何不詳
        ），高圓是我妹妹沒有錯，高圓結婚沒有通知也沒有回來，我父母親過世的
        時候也沒有回來。高其祥有告訴被告說原告養母姓林（我不知是否有養父）
        ，後來養母再嫁的人好像姓張，被告之其他給他人作養女之姑姑都沒有回來
        繼承。
    (二)、高其祥曾言明高圓確實送給林家做養女，如同被告其他姑姑統統送人做養女
        。原告之養母張林月鳳死亡後，原告曾取得張林月鳳之遺產繼承權。
    (三)、高圓確係被告之姑姑，因高圓自幼即給人做養女，所以才會遷戶籍，並改姓
        名為張林圓即原告，原告既已出養他人，只可繼承其養父母之遺產，無權繼
        承其生父高其祥之遺產，是原告主張確認其為高其祥之繼承人云云，顯無理
        由。
、被告庚○○部分：被告庚○○未於言詞辯論期日到庭，惟據其提出之答辯狀所為
    之聲明、陳述，略以：
  一、聲明：駁回原告之訴。
  二、陳述：高圓確係被告之姑姑，因高圓自幼即給人做養女，所以才會遷戶籍，並
      改姓名為張林圓即原告，原告既已出養他人，只可繼承其養父母之遺產，無權
      繼承其生父高其祥之遺產，是原告主張確認其為高其祥之繼承人云云，顯無理
      由。
肆、被告癸○○部分：被告癸○○未於最後言詞辯論期日到庭，惟據其以前到庭所為
    之聲明、陳述，略以：
  一、聲明：駁回原告之訴。
  二、陳述：被告癸○○係民國五十五年出生，當時高其祥已死亡，並不知對高其祥
      產有繼承權，但高家曾通知被告領取一筆補償款。
伍、被告丁○○、壬○○、寅○○、子○○、丑○○、己○○部分：被告丁○○、壬○○、寅○○、子○○、丑○○、己○○均未於言詞辯論期日到場，亦未提出準
    備書狀作何聲明或陳述。
    理      由
甲、程序方面：
    本件被告均未於最後言詞辯論期日到場，核無民事訴訟法第三百八十六條各款所
    列情形，爰依原告之聲請，由其一造辯論而為判決。
乙、得心證之理由：
  一、原告主張其為高其祥之女，原名為高圓，高其祥於民國四十五年八月十九日亡
      故，遺有系爭土地，已為台北市政府所徵收，其補償費為三百二十萬一千六百
      六十元，被告為高其祥之繼承人之事實，業據其提出繼承系統表及戶籍謄本等
      件為證，並為被告甲○、戊○○、丙○○、乙○○、庚○○、癸○○所不爭，
      而被告丁○○、壬○○、寅○○、子○○、丑○○、己○○均未到場爭執，復
      未提出書狀答辯以供本院斟酌，應堪信原告之主張為真實。
  二、至原告主張其原名為高圓，對高其祥之遺產有繼承權之事實，則為被告甲○、
      戊○○、丙○○、乙○○、庚○○所否認，並辯稱原告自幼即出養予他人，養
      母姓林，養母再嫁之人姓張，故原告改名為張林圓，原告僅能繼承其養父母之
      遺產，不能繼承高其祥之遺產等語，而依民事訴訟法第五十六條第一項第一款
      規定，被告甲○、戊○○、丙○○、乙○○、庚○○此項訴訟行為，有利益於
      共同訴訟人，其效力及於全體，是應認被告丁○○、壬○○、寅○○、子○○
      、丑○○、己○○、癸○○均否認原告對高其祥之遺產有繼承權。經查：
    (一)、高圓為高其祥之四女，依日據時期戶籍謄本記載，高圓係昭和八年三月二十
        一日生，遷入訴外人林滿戶內，林月鳳（大正七年二月五日生）則係林滿之
        養女，林月鳳與呂明傳結婚，改名為呂月鳳，高圓於昭和十四年即民國二十
        八年十月十日隨同呂月鳳遷往高雄州旗山郡旗山街溪州四０二番戶呂明傳戶
        內，但經本院向高雄縣旗山戶政事務所函查結果，呂明傳之戶籍內並無高圓
        遷入之記載，且查無光復後呂明傳之戶籍資料，有該所九十年四月十六日
        旗鎮戶字第０八三八號、九十年五月七日旗鎮戶字第一一０六函各一件在
        卷可稽。
    (二)、又依台灣光復後之三十六年間張極民戶籍登記申請書記載，其妻為張月鳳，
        養女為張林圓，張林月鳳係民國六年十二月十九日生，養母為林阿滿，張林
        圓係民國二十二年二月十五日生，而張林月鳳與呂月鳳之出生年月日並不同
        ，高圓與張林圓之出生年月日亦不同，難認張林月鳳即為呂月鳳，高圓即為
        張林圓。
    (三)、縱令原告所稱高圓即張林圓乙節屬實，惟依張極民於三十六年五月二十六日
        申請戶籍登記之申請書及張極民全戶戶籍謄本記載，張林圓已為張極民、張
        林月鳳之養女，核與被告所辯原告自幼即送養予林姓婦人乙節相符（張林月
        鳳未冠夫姓即為林月鳳），且戶籍謄本之記載具有公信力，亦即推定原告與
        張極民、張林月鳳有收養關係存在，至於原告與張極民夫婦係在台灣光復前
        或光復後成立收養關係，尚無可考，原告所稱雙方係在台灣光復後始成立收
        養關係云云，尚難採信，倘原告主張其未與張極民、張林月鳳夫婦訂立書面
        收養契約，而否認其與張極民、張林月鳳間之收養關係有效，則應由原告反
        證以推翻此收養關係之事實，原告迄未舉證以實其說，其上開主張自不足採
        。
  三、即令原告與張極民、張林月鳳間之收養契約無效，惟因高其祥已於四十五年八
      月十九日死亡，距八十九年十一月十七日原告提起本件確認繼承權存在之訴已
      逾四十四年餘，以繼承權被侵害者之回復請求權，自知悉被侵害之時起二年間
      不行使而消滅，自繼承開始時起逾十年間不行使而消滅之規定觀之（民法第一
      千一百四十六條第二項規定參照），原告之繼承權已因罹於時效而消滅，其起
      訴請求確認其對高其祥遺產有繼承權存在，亦屬欠缺權利保護要件。
  四、從而，原告訴請確認其對高其祥遺產有繼承權存在，為無理由，應予駁回。
丙、結論：原告之訴為無理由，依民事訴訟法第三百八十五條第一項前段、第七十八
    條，判決如主文。
中      華      民      國    九十      年      十      月      三十    日
                                        家事法庭法      官  張競文
右為正本係照原本作成
如對本判決上訴，須於判決送達後廿日內向本院提出上訴狀
中      華      民      國    九十      年      十      月      三十    日
                                                法院書記官  曾秋月


司法院資訊處製作；財團法人民間司法改革基金會備份。
